【裁判字號】    97,上更(二),321
【裁判日期】    970821
【裁判案由】    貪污治罪條例
【裁判全文】
臺灣高等法院刑事判決             97年度上更(二)字第321號
上  訴  人
即  被  告  甲○○
選任辯護人  劉衡慶律師
            李慶隆律師
上列上訴人因貪污治罪條例案件，不服臺灣桃園地方法院94年度
訴字第1042號，中華民國95年1月17日第一審判決（起訴案號：
臺灣桃園地方法院檢察署92年度偵字第12791號、93年度偵字第
2306號），提起上訴，判決後經最高法院第二次發回更審，本院
判決如下：
    主  文
原判決撤銷。
甲○○連續依據法令從事公務之人員，對於違背職務之行為，收
受賄賂，處有期徒刑貳年陸月，褫奪公權年。新臺幣萬陸仟
元沒收。
    事  實
一、甲○○原係替代役男（於90年6月28日入伍，92年4月25日服
    役期滿，役男役別為矯正役），並於90年9月3日起奉派至臺
    灣臺北監獄（下稱臺北監獄）擔任輔助性勤務，負責臺北監
    獄戒護區崗哨、立哨、側門檢查站、接見室物品檢查、中央
    台安全檢查等警戒勤務等工作，屬依法令服務於國家、地方
    自治團體所屬機關而具有法定職務權限者，而為職務上公務
    員；朱振嘉（業經判處有期徒刑6月，褫奪公權1年確定）、
    許顯名（業經判處有期徒刑6月，褫奪公權3年確定）、陳麒
    宇（業經判處有期徒刑6月，褫奪公權1年確定）於92年1月
    至3月間則係臺北監獄受刑人；另康寧秋（業經判處有期徒
    刑5月，褫奪公權1年，緩刑3年確定）則為許顯名之女友。
    緣甲○○因奉派至臺北監獄服替代役，明知臺北監獄規定禁
    止受刑人使用行動電話，竟因與受刑人朱振嘉相識，即利用
    其擔任受刑人警衛戒護職務之便，私下將其所有之00000000
    00號行動電話免費借予朱振嘉使用等情，為受刑人許顯名得
    知，乃透過朱振嘉向甲○○表示欲借用甲○○之行動電話，
    經朱振嘉從中撮合後，甲○○即基於對於違背職務之行為收
    受賄賂之概括犯意，與許顯名約定由許顯名每2月支付新台
    幣（下同）6千元予甲○○，甲○○即違背臺北監獄查禁受
    刑人使用行動電話之規定，出借其所有之行動電話供許顯名
    一星期撥打使用1至2次，雙方議定後，許顯名即指示其女友
    康寧秋於92年1月29日匯款6千元至甲○○所有之中華郵政股
    份有限公司臺北光復郵局帳戶（局號0000000號，帳號00000
    00號）內，甲○○於確認前開帳戶內之匯款後，即分別於92
    年2月12日及同月20日，將其所有之行動電話透過朱振嘉轉
    交予許顯名使用多次。
二、緣受刑人陳麒宇曾於92年1月29日向朱振嘉轉借並使用甲○
    ○上開行動電話1次，其獲知上情後，認為許顯名所支付之
    上述借用行動電話代價太高，遂主動找許顯名、朱振嘉商量
    要將行動電話夾帶入監，而與許顯名、朱振嘉共同基於對於
    依據法令從事公務之人員，關於違背職務之行為，交付賄賂
    之犯意聯絡，推由朱振嘉出面向甲○○行求，委請甲○○自
    監獄外為許顯名攜帶行動電話入監供其使用，甲○○遂承前
    之概括犯意，違背職務上之規定，同意以3萬元代價，為許
    顯名夾帶行動電話入監。許顯名即使用甲○○所提供之上開
    行動電話聯繫其女友康寧秋，指示康寧秋購妥行動電話1支
    、門號易付卡4張、行動電話電池3顆及充電器1只後，先於
    92年2月21日匯入第1筆賄賂金額1萬元至甲○○之上開郵局
    帳戶內，復於同年3月初某日，在臺北縣萬華火車站之車站
    大廳內，將其所購買之上開行動電話等物品交予甲○○，由
    其攜帶入監，再透過朱振嘉轉交予許顯名使用。數日後，康
    寧秋又依許顯名指示，在同地點交付行動電話耳機1付及第2
    筆賄賂金額現金1萬元予甲○○，由甲○○以同樣方式轉交
    予許顯名使用。最後，康寧秋於92年3月11日依許顯名指示
    ，將第3筆賄賂金額1萬元匯至甲○○之上開郵局帳戶內，共
    計交付賄賂3萬元予甲○○。嗣因臺北監獄人員於92年4月2
    日上午某時許，在該監內名籍辦公室及周圍活動範圍區域實
    施安全檢查之際，為監獄人員劉義郎在舍房臨時會議室所附
    蹲坐式廁所上方沖水器內，查獲行動電話1支、電池3顆、充
    電器1只、耳機1只等物，經許顯名向劉義郎自白前開犯行後
    ，始悉上情，甲○○於92年6月3日在法務部調查局桃園縣調
    查站接受調查時，自白上開犯行，並自動繳交全部所得財物
    3萬6千元。
三、案經法務部調查局桃園縣調查站移送臺灣桃園地方法院檢察
    署檢察官偵查後起訴。
    理  由
壹、程序方面：
    本件認定事實所引用之本件卷內所有卷證資料（包含被告及
    同案被告許顯名、朱振嘉、陳麒宇、康寧秋等人於桃園縣調
    查站及原審偵審中及本院另案、前審及本院審理時所為之供
    述與文書證據、物證等證據），並無證據證明係公務員違背
    法定程序所取得，且被告及其辯護人於審判期日對本院提示
    之卷證均陳明無意見等語，而卷內之上開證據資料，亦無刑
    事訴訟法第159條之4之顯有不可信之情況與不得作為證據之
    情形，從而，依刑事訴訟法第159條至159條之5之規定，本
    件認定事實所引用之本件卷證所有證據（包含被告及同案被
    告許顯名、朱振嘉、陳麒宇、康寧秋等人於桃園縣調查站及
    原審偵審中及本院另案、前審及本院審理時所為之供述與文
    書證據、物證等證據），均有證據能力，合先敘明。
貳、實體方面：
一、上揭事實，迭據上訴人即被告甲○○於桃園縣調查站訊問中
    、原審偵審中、上訴審、本院前審及本院審理時，均坦承不
    諱（見偵字12791號卷第6至13、17至20頁、偵字2306號卷第
    20至23頁、原審卷第114、118至124頁、上訴卷第53頁正反
    面、更審卷第122頁反面、本院卷第81頁反面），核與同案
    被告許顯名、朱振嘉、陳麒宇、康寧秋四人於桃園縣調查站
    及偵、審中所為之供述大致相符（見偵字12791號卷第40至
    47、68至74、97至104、115至121頁，偵字2306號卷第42至
    43、50至51頁、原審卷第41至42、62頁反面至63頁、更審卷
    第122頁至125頁），並有行動電話1支、電池3只、充電器1
    只、耳機1付扣案為憑。此外，復有被告甲○○郵政存簿儲
    金每日活動戶存提詳情表1紙、匯款單3紙、行動電話000000
    0000號、0000000000號之電話通聯紀錄各1份在卷可佐（見
    同上卷第138至141頁、第163頁、第167頁、第169至170頁）
    ，且被告甲○○於檢察官偵查中已繳交全部不法所得3萬6千
    元，亦有扣押物品清單在卷為證（見偵字第2306號卷第38頁
    ），足認見被告甲○○上開之自白，與事實相符，自足採為
    認定事實之基礎。
二、被告之辯護人雖為被告辯稱：刑法第10條第2項於修正後係
    規定：稱公務員者，謂下列人員：(1)依法令服務於國家、
    地方自治團體所屬機關而具有法定職務權限，以及其他依法
    令從事於公共事務，而具有法定職務權限者；(2)受國家、
    地方自治團體所屬機關依法委託，從事與委託機關權限有關
    之公共事務者，前者包含「身分公務員」、「職務公務員」
    ，後者則為「受託公務員」，而被告僅係依兵役法服兵役（
    替代役），而奉派至臺北監獄，並非上開「身分公務員」及
    「職務公務員」，況被告係服務於臺北監獄，屬服務於國家
    機關，亦與職務公務員立法理由中所謂「如非服務於國家或
    地方自治團體所屬機關」之要件不合，且被告服役於臺北監
    獄僅擔任輔助性之工作，並無任何法定權限，亦與修正後刑
    法第10條第2項所規定之「具有法定職務權限者」不符，自
    不應適用貪污治罪條例之規定論處。況被告僅係履行憲法上
    之服兵役之義務，縱認其屬職務上公務員，並因而獲得不法
    利益，但因被告並無任何法律授予法定權限，自無主管或監
    督之職務，則被告之行為應僅該當貪污治罪條例第6條第1項
    第5款之對於非主管或監督之事務，明知違背法令，利用職
    權機會或身分圖自己不法利益，因而獲得利益罪，並非該條
    例第4條第1項第5款對於違背職務之行為，收受賄賂罪，請
    求宣告二年以下有期徒刑，但查：
(一)貪污治罪條例第2條已於95年5月5日經立法院三讀通過，並
    自95年7月1日施行，其中有關公務員之定義，已配合刑法有
    關公務員之定義而為修正，而刑法第10條第2項第1款所謂「
    依法令」，係指依法律與命令而言，而此之命令則包括行政
    程序法第150條之法規命令與第159條所稱之行政規則在內，
    故其後所稱之「法定職務權限」，自指法律與行政命令所定
    之職務。又替代役實施條例第3條前段係規定：「本條例所
    稱替代役，指役齡男子於需用機關擔任輔助性工作，履行政
    府公共事務或其他社會服務。」，是依上論述，替代役男被
    派往監獄擔任備勤、崗哨、巡邏勤務，即屬依法令服務於國
    家、地方自治團體所屬機關而具有法定職務權限。（參照臺
    灣高等法院檢察署『因應刑法修正相關法律問題座談會』提
    案第2號之座談會結論暨法務部研究意見，見法務部95年6月
    28日法檢字第0950802827號發文）
(二)本件被告甲○○係於90年6月28日入伍，90年9月3日分發至
    臺北監獄報到，92年4月25日服役期滿，役男役別為矯正役
    ，擔任臺北監獄輔助性勤務，為隔日制夜勤甲班人員，92
    服役期間曾擔任之勤務為戒護區1.一、二、三、五崗哨；2.
    左右立哨；3.側門檢查站；4.接見室物品檢查；5.中央台安
    全檢查等警戒勤務，其中第1.、2.項勤務執勤時，均由役男
    一人單獨執行勤務，第3.、4.、5.項勤務役男須配合臺北監
    獄正職管理人執行勤務，有臺北監獄95年5月9日北監戒字第
    0952700080號及97年7月21日北監戒字第0972700116號函在
    卷為憑，且參酌臺北監獄95年7月24日北監戒字第095270017
    6號函附法務部84年11月29日法（84）監決字第27771號函示
    之「法務部所屬監獄、少年輔育院、技能訓練所、看守所、
    少年觀護所查禁違禁品項目表」，其中無線電話、呼叫器及
    其他通訊材等物為影響機關安全及戒護管理之物品，均屬違
    禁物品（見上訴卷第177至178頁），以及臺北監獄函附法務
    部82年6月9日法（82）監字第11361號函，亦明白揭示「為
    防制行動電話流入監所，而淪為人犯不法之聯絡指揮用途，
    各監院所希加門禁及各項檢查工作，以及對可疑之場舍單位
    或人員實施突擊檢查，如查有行動電話，應即追查來源，並
    將涉法者移送法辦，請查照。」，則被告既於90年9月3日奉
    派至臺北監獄服替代役，其勤務項目為戒護區各崗哨、立哨
    、檢查站、門衛、接見室物檢、安全檢查等安全警戒勤務，
    且基於監所之安全及戒護管理，行動電話為監所受刑人不得
    持用之違禁物品，足認被告對於上開勤務即屬依法令服務於
    國家、地方自治團體所屬機關，且具有法定職務權限，自與
    刑法第10條第2項第1款後段所規定之職務性公務員之要件相
    符，被告選任之辯護人上開所辯：被告並非修正後刑法第10
    條第2項所規定之公務員及被告並無任何法律授予法定權限
    ，自無主管或監督之職務云云，顯係事後卸責之詞，不足採
    信。
三、綜上所述，本件事證明確，被告之犯行，洵堪認定。
四、按94年1月7日修正公布，95年7月1日施行之修正後刑法第2
    條第1項規定：「行為後法律有變更者，適用行為時之法律
    。但行為後之法律有利於行為人者，適用最有利於行為人之
    法律。」。被告行為後刑法第10條第2項、第56條、貪污治
    罪條例第2條及第8條有關公務員、連續犯、自白等規定均有
    所修正，其中貪污治罪條例第2條係配合刑法修正，被告之
    身分與刑法修正前、後所稱之公務員之規定，並無二致，而
    貪污治罪條例第8條之規定，修正後僅增加「查獲其他正犯
    」之規定，並不影響本件之論罪科刑，另刑法有關連續犯之
    規定，亦於被告行為後刪除連續犯之規定，此刪除雖非犯罪
    構成要件之變更，但顯已影響行為人刑罰之法律效果，自屬
    法律有變更，是經比較被告行為時及行為後之規定，被告行
    為後之規定對被告而言並無較有利之情形，自應適用被告行
    為時之規定論處。是核被告甲○○所為，係犯貪污治罪條例
    第4條第1項第5款對於違背職務之行為收受賄賂罪。被告甲
    ○○先為之期約賄賂，為收受賄賂所吸收，不另論罪。被告
    先後二次「對於違背職務之行為收受賄賂」之犯行，時間緊
    接，手段相若，所犯構成要件相同，顯係基於概括犯意反覆
    為之，應依被告行為時之刑法第56條連續犯之規定論以一罪
    。被告於92年6月3日在桃園縣調查站接受調查時，自白上開
    犯行，並自動繳交全部所得財物3萬6千元，有上開調查筆錄
    在卷可稽，並有3萬6千元扣案為憑，經比較95年5月30日修
    正公布之新舊法規定，新法並無較有利於被告，依刑法第2
    條第1項前段定，仍應適用修正前之貪污治罪條例第8條第2
    項之規定減輕其刑。再者，被告甲○○所取得之賄賂僅3萬6
    千元，所取得之賄賂在新台幣五萬元以下，情節輕微，亦應
    依貪污治罪條例第12條第1項之規定遞減輕其刑。至公訴意
    旨以同案被告朱振嘉有與被告甲○○合謀，並分擔轉交郵局
    匯款帳號及行動電話，二人應為共同正犯云云，惟按共犯在
    學理上，有「任意共犯」與「必要共犯」之分，而「必要共
    犯」，依其犯罪性質，又可分為「聚合犯」與「對向犯」，
    至所謂「對向犯」，則係指二個或二個以上之行為人，彼此
    相互對立之意思經合致而成立之犯罪，因行為人各有其目的
    ，而各就其行為負責，彼此間無所謂犯意之聯絡，苟刑事法
    律規定僅處罰其中部分行為人之行為，則其餘對向行為者，
    縱然對之不無教唆或幫助等助力，仍不能成立該處罰行為之
    教唆、幫助犯或共同正犯。又貪污治罪條例第4條第1項第5
    款之公務員對於違背職務之行為收受賄賂罪，其收取賄賂之
    公務員，與交付賄賂之行為人，係處於對向關係，因彼此間
    「交付賄賂」與「收取賄賂」之對立意思合致或行為完成，
    對該公務員應論以違背職務收受賄賂既、未遂罪名，則交付
    者，與收取賄賂之公務員，顯係各有其目的，而無犯意聯絡
    可言，此時渠等自應就其行為分別負責，尚難論以共同正犯
    。本件同案被告於本院更一審時坦承：係其主動找許顯名、
    朱振嘉商議，要甲○○夾帶手機進來，手機進來是許顯名要
    用的，其認為手機及儲值卡都太貴。渠等係透過朱振嘉與被
    告甲○○溝通，因他們的感情比較好等語（見本院更一卷第
    83頁），且同案被告朱振嘉、許顯名、陳麒宇所涉本案交付
    賄賂犯行，分別經判處有期徒刑6月，褫奪公權1年確定、有
    期徒刑6月，褫奪公權3年確定、有期徒刑6月，褫奪公權1年
    確定，同案被告有朱振嘉、許顯名、陳麒宇本院前案紀錄表
    各一份在卷為憑（見本院更一卷第44至46頁、第48至51頁、
    第53至60頁），足認被告與同案被告陳麒宇、許顯名、朱振
    嘉係處於對向關係，因彼此間「交付賄賂」與「收取賄賂」
    之對立意思合致或行為完成，則交付者，與收取賄賂之公務
    員，顯係各有其目的，而無犯意聯絡可言，公訴意旨上開所
    指同案被告朱振嘉有與被告甲○○合謀，尚有誤會，應予更
    正。
五、原審因予論罪科刑，固非無見，惟查：(一)證人、鑑定人依法
    應具結而未具結者，其證言或鑑定意見，不得作為證據，刑
    事訴訟法第158條之3定有明文。本件共同被告許顯名等四人
    於原審法院審理中，並未經以證人身分具結行交互詰問，則
    渠既未踐履證人訊問程序，形式上自非屬證人，原判決理由
    內竟記載被告坦承之情，核與「證人」即共同被告許顯名、
    朱振嘉、陳麒宇、康寧秋四人於……及本院訊問中之「證述
    相符」，已有未洽。(二)刑法第10條第2項關於公務員定義亦
    經修正，貪污治罪條例第2條亦於95年5月30日配合修正，被
    告行為後有關公務員之定義已有變更，攸關被告是否仍得依
    刑法有關公務員之規定論罪科刑，原審未及比較新舊法，亦
    有違誤。被告上訴意旨雖以：被告已知錯，現已有正當工作
    ，請求給予自新機會，量處緩刑云云，其選任辯護人亦為被
    告辯稱：被告素行良好，並無前科，僅因經濟因素一時利令
    智昏、利慾薰心，而誤觸法網，然在案發後即刻坦承犯行，
    並主動繳出其所獲全部不法所得，請求依刑法第59條酌量減
    輕其刑，並請求宣告緩刑云云，但查：按刑法第59條之酌量
    減輕其刑，必於犯罪之情狀，在客觀上足以引起一般同情，
    認為即予宣告法定低度刑期，猶嫌過重者，始有其適用，至
    於被告無前科，素行端正，子女眾多等情狀，僅可為法定刑
    內從輕科刑之標準，不得據為酌量減輕之理由（最高法院著
    有51年台上字第899號判例可參）。本件被告甲○○明知行
    動電話為法務部所屬監獄查禁之違禁品，仍以6千元代價連
    續出借手機供受刑人許顯名使用，甚且收受賄賂為受刑人許
    顯名夾帶行動電話入監使用，對於獄所秩序、安全管理之危
    害甚鉅，雖被告並無前科且犯後坦承犯行，固可認犯罪後態
    度良好，然亦僅可供法院審酌被告法定刑度內從輕量刑之事
    項而已，本院業已審酌被告犯後態度，與業已自白並自動繳
    交全部犯罪所得財物三萬六千元，及其犯罪所得財物在五萬
    元以不，分別減輕其刑並遞減其刑已如前述，自不得再據為
    援引刑法第59條酌量減輕之理由。況依卷附本院被告前案紀
    錄表之記載，被告雖未曾受有期徒刑以上刑之宣告，然被告
    因本件犯行受有期徒刑2年6月之宣告，核與刑法第74條所規
    定「受二年以下有期徒刑之宣告」之要件不符，自不得諭知
    緩刑，其遽以提起本件上訴，請求宣告緩刑，雖為無理由，
    但查原判決既有上開可議，自應由本院將原判決撤銷改判。
    爰審酌被告之犯罪動機、品行、目的、手段、所生危害及犯
    罪後坦承犯行等一切情狀，量處如主文第二項所示之刑，併
    依貪污治罪條例第17條及被告行為時刑法第37條宣告褫奪公
    權3年，以資警懲。扣案之賄款3萬6千元，業經被告甲○○
    於偵查中自動繳交，應依貪污治罪條例第10條第1項之規定
    宣告沒收之。另扣案行動電話1支、電池3只、充電器1只、
    耳機1付，係許顯名自行購買而得之物，而扣案黑色包裝袋1
    只則為許顯名所有用以藏放前開行動電話、電池、充電器及
    耳機等物所使用之包裝物品，均非違禁物，且非供被告犯罪
    使用或預備使用之物，自均無併予沒收之必要，附此敘明。
據上論斷，應依刑事訴訟法第369條第1項前段、第364條、第299
條第1項前段，修正前貪污治罪條例第2條前段、第4條第1項第5
款、第8條第2項前段、第10條第1項、第12條第1項、第17條，刑
法第2條第1項前段、第11條前段，修正前刑法第56條前段、第37
條第2項，判決如主文。
本案經檢察官李金定到庭執行職務。
中    華    民    國    97    年    8     月    21    日
                  刑事第十九庭  審判長法  官  黃金富
                                      法  官  洪昌宏
                                      法  官  魏新國
以上正本證明與原本無異。
如不服本判決，應於收受送達後十日內向本院提出上訴書狀，其
未敘述上訴之理由者並得於提起上訴後十日內向本院補提理由書
（均須按他造當事人之人數附繕本）。
                                      書記官  楊秋鈴
中    華    民    國    97    年    8     月    21    日
附錄：本案論罪科刑法條全文
92年2月6日修正公布之貪污治罪條例第4條
有下列行為之一者，處無期徒刑或十年以上有期徒刑，得併科新
台幣一億元以下罰金：
一  竊取或侵占公用或公有器材、財物者。
二  藉勢或藉端勒索、勒徵、強占或強募財物者。
三  建築或經辦公用工程或購辦公用器材、物品，浮報價額、數
    量、收取回扣或有其他舞弊情事者。
四  以公用運輸工具裝運違禁物品或漏稅物品者。
五  對於違背職務之行為，要求、期約或收受賄賂或其他不正利
    益者。
前項第一款至第四款之未遂犯罰之。


司法院資訊處製作；財團法人民間司法改革基金會備份。
